【裁判字號】    98,台上,627
【裁判日期】    980409
【裁判案由】    請求損害賠償
【裁判全文】
最高法院民事判決              九十八年度台上字第六二七號
上  訴  人  戊○○
訴訟代理人  林易佑律師
上  訴  人  國寶證券股份有限公司
法定代理人  辛○○
上  訴  人  甲○○
            富山證券股份有限公司
上 列一 人
法定代理人  己○○
上 列二 人
共      同
訴訟代理人  林易佑律師
上  訴  人  合作金庫商業銀行股份有限公司
法定代理人  庚○○
訴訟代理人  林根煌律師
被 上訴 人  乙○○
            丙○○
            丁○○
共      同
訴訟代理人  陳中全律師
上列當事人間請求損害賠償事件，上訴人對於中華民國九十七年
十月二十九日台灣高等法院台中分院第二審更審判決（九十七年
度金上更(四)字第三號），提起上訴，本院判決如下：
    主  文
原判決關於命上訴人給付及該訴訟費用部分廢棄，發回台灣高等
法院台中分院。
    理  由
按債權人以各連帶債務人為共同被告提起給付之訴，被告一人提
出非基於其個人關係之抗辯有理由者，對於被告各人即屬必須合
一確定，應適用民事訴訟法第五十六條第一款之規定。本件上訴
人戊○○提起上訴，提出非基於其個人關係有理由之抗辯，依上
說明，其上訴之效力自及於同造未提起上訴之國寶證券股份有限
公司（下稱國寶公司），爰將之併列為上訴人，合先敘明。
本件被上訴人主張：伊等分別於訴外人元統綜合證券股份有限公
司（下稱元統公司）開戶買賣股票，並開設有價證券集中保管帳
戶（下稱集保帳戶），將購入之股票送交台灣證券集中保管股份
有限公司（下稱台證集保公司）集中保管。嗣元統公司因故於民
國八十四年八月七日起停業，乃將伊等買賣股票事務移由國寶公
司代為辦理。詎元統公司之營業員陳菁蓮竟於八十四年八月至八
十五年一月間，偽刻伊等之印章及盜用帳戶資料，分別冒用伊等
之名義，擅自在上訴人富山證券股份有限公司（下稱富山公司）
開設證券買賣帳戶（下稱富山帳戶）。而富山公司營業部之受僱
人即上訴人甲○○，未遵守非本人親自開戶或未持本人委託書不
得准予開戶之相關規定，遽准陳菁蓮冒用伊等之名義開設該買賣
證券之富山帳戶。陳菁蓮再持上述偽刻之印章及盜用之資料，前
往經上訴人合作金庫商業銀行股份有限公司（下稱合庫銀行）於
九十年九月十四日概括承受其資產及債權債務之第一審共同被告
保證責任台中巿第一信用合作社（下稱台中一信）冒用伊等名義
開設活期存款帳戶（下稱一信帳戶），而台中一信駐富山公司之
受僱人即訴外人張芳蘭，亦未核對是否本人親自或他人持委託書
開戶，遽准其開設。嗣陳菁蓮又持該偽刻之印章至國寶公司辦理
集保股票匯撥，國寶公司之受僱人即上訴人戊○○，疏未核對身
分證及原留印鑑是否相符，即准未持有證券存摺之陳菁蓮，將伊
等所有各如原判決附表（下稱附表）甲、乙、丙所示股份數額欄
所示之集保股票（下稱系爭股票），匯撥至富山帳戶內。陳菁蓮
旋將之盜賣，再將得款匯入一信帳戶後悉數盜領一空，致伊等受
有損害。爰依民法第一百八十四條、第一百八十五條及第一百八
十八條規定，並於訴訟中為訴之追加（擴張），求為命上訴人連
帶給付被上訴人乙○○、丙○○、丁○○各如附表甲、乙、丙股
份數額欄所示之股票，及自八十四年十月二十四日（被盜賣之最
後交易日）起，均至給付日止，各該股份應受分配之股息及紅利
；如在證券集中交易市場無股票時，應給付乙○○、丙○○、丁
○○各如附表甲、乙、丙所載起訴時股票價格欄之金額，並自八
十五年十月二十四日即追加訴狀送達追加被告台中一信翌日起加
計法定遲延利息之判決（原判決關於駁回上訴人應全部連帶給付
部分，被上訴人對該部分未上訴，其餘未繫屬於本院者，不予贅
列）。
上訴人則以：系爭股票屬種類之債，不生給付不能之問題，被上
訴人為代償之請求，已屬無據。況系爭股票遭訴外人陳菁蓮盜領
，被上訴人非不得本於寄託之法律關係，向受寄託之元統公司或
承受該公司業務之國寶公司請求返還，顯未因而受有損失，其請
求損害賠償，亦屬無理。另上訴人戊○○、國寶公司又以：元統
公司停止營業期間，國寶公司僅代辦其業務，非概括承受人，伊
等將系爭股票劃撥至富山帳戶內，並無弊端，應無損害賠償責任
可言。上訴人甲○○、富山公司、合庫銀行另以：系爭股票之集
保契約之性質屬於民法第六百零三條之一規定之混藏寄託契約，
其股票受寄人實為元統公司，而非台證集保公司。我國民法對於
雙務契約之交易危險採取交付主義，概以寄託物交付之時為準，
一旦寄託物已完成交付受寄人，繼而發生天災事變或第三人之侵
權行為等危險事由時，該項危險應由受寄人元統公司承擔，被上
訴人非侵權行為之被害人，依法並無主張損害賠償之權利。再者
甲○○違法受理開戶之行為，與本件侵權行為之發生或所致損害
並無相當因果關係，伊無須負損害賠償責任各等語，資為抗辯。
原審將第一審所為上訴人勝訴之判決，除確定部分外，部分廢棄
，改判命上訴人各別或連帶給付被上訴人如附表甲、乙、丙所示
之股票，並准被上訴人部分追加之訴請求分配股息及紅利，且如
無股票時，應給付賠償金額，又如其中一組上訴人給付，其他上
訴人免給付義務，無非以：被上訴人原於元統公司開設帳戶，委
託該公司買賣股票。嗣元統公司因規避台灣證券交易所派員檢查
其財務情事，違反該證交所公司營業細則第二十五條第二項規定
，自八十四年八月七日起暫停買賣。在該公司暫停買賣期間，經
台灣證券交易所指定國寶公司代為辦理元統公司台中分公司客戶
信用之委託買賣、交割及客戶送存集中保管有價證券之領回、轉
撥與過戶等事宜。被上訴人所有之股票及資料於八十四年八月七
日起均移轉至國寶公司。而元統公司營業員陳菁蓮自八十四年八
月至八十五月一月間，偽刻被上訴人之印章，並利用被上訴人之
個人資料，冒用被上訴人名義至富山公司開設證券集存帳戶，並
至台中一信冒用被上訴人名義開設活期存款帳戶。富山公司經辦
開戶職員甲○○未遵守非客戶親自開戶或未填具開戶委託書不得
准其開戶進行股票買賣之規定，竟准陳菁蓮冒用被上訴人名義為
證券集存開戶；台中一信承辦開戶人員張芳蘭亦未核對是否被上
訴人本人親自開戶或持被上訴人委託開戶之相關證件，即准許陳
菁蓮持被上訴人之個人資料開設被上訴人之活期存款帳戶，致陳
菁蓮有機可乘，持所偽刻被上訴人之印章至國寶公司辦理被上訴
人如附表所示之集保股票轉撥入陳菁蓮冒用被上訴人名義在富山
公司所開之證券集存帳戶內。而國寶公司營業員戊○○亦未核對
陳菁蓮所持用被上訴人之印章是否與被上訴人原留存之印鑑章是
否相符，在陳菁蓮未持有被上訴人證券存摺之情形下，即准許陳
菁蓮將被上訴人之如附表所示之集保股票轉撥入富山公司陳菁蓮
冒被上訴人名義所開設之證券集存帳戶，使陳菁蓮得以盜賣系爭
股票，盜賣之系爭股票款匯入陳菁蓮冒用被上訴人名義在一信帳
戶後，陳菁蓮再持偽刻之被上訴人印章予以提領。而系爭股票於
起訴時之股票價格如附表所載等情，為兩造所不爭執，應屬實在
。次查被上訴人所有系爭股票係委由元統公司寄存於台證集保公
司，而非寄存於元統公司或國寶公司。且被上訴人在集保帳戶上
已無系爭股票，賣得之現金亦已不存在，已生實際損害。再查陳
菁蓮偽刻之印文和乙○○、丙○○、丁○○原留印鑑之印文，以
肉眼觀察，即可判別其真偽，若以通用之折角比對法比對，更可
判別其完全不同。況戊○○復未要求陳菁蓮提出證券存摺即行辦
理股票匯撥，其有過失至明。國寶公司及戊○○辯稱並無過失，
並不可採。國寶公司為戊○○之僱用人，應與戊○○連帶賠償被
上訴人系爭股票。又富山公司承辦本件開戶之人員，自營業部經
理蔡培玄、甲○○、陳美君、黃如君均明知非本人開戶而予辦理
，其中甲○○為主管辦理開戶徵信之人，其明知非被上訴人親自
開戶而為不實徵信，應有過失責任。而富山公司為甲○○之僱用
人，自不能免其責任。又台中一信駐富山公司之副理張芳蘭在原
審八十六年度重上字第八二號案中證稱：被上訴人開戶，有附身
分證影本，但沒有身分證原本，伊是照富山公司給伊的證件給他
們開辦，他們本人沒有來，伊沒有核對本人，是依富山公司的證
件來辦理。銀行開戶是要本人到場，並核對其身分證等，並要本
人在申請書簽名等語。台中一信之張芳蘭在辦理開戶之過程確有
過失，台中一信為甲○○之僱用人，亦不能免其責任。末查被上
訴人所有寄存在台證集保公司集中保管之系爭股票，業因國寶公
司之受雇人戊○○過失辦理匯撥，富山公司之受雇人甲○○過失
辦理開戶及台中一信受雇人張芳蘭過失辦理開戶，以致被盜賣得
逞。苟戊○○、甲○○、張芳蘭其中任一階段能正常辦理，依證
券集中交易之規定，系爭集保股票即不可能遭盜賣，故戊○○、
甲○○及張芳蘭（被上訴人並未訴請張芳蘭賠償）之各過失行為
，均為被上訴人所生損害之共同原因，有行為關連共同，應成立
共同侵權行為，就全部損害負連帶賠償責任。又戊○○、甲○○
、張芳蘭分別為國寶公司、富山公司、台中一信之受雇人，依民
法第一百八十八條僱用人責任之規定，戊○○與國寶公司、甲○
○與富山公司應各負連帶賠償責任。台中一信之概括承受者合庫
銀行亦應負賠償責任。且各組賠償人間為不真正連帶債務。被上
訴人請求上訴人全體應負連帶賠償責任部分應予駁回。上訴人依
民法第一百八十四條、第一百八十五條、第一百八十八條之規定
，就被上訴人之損害負連帶賠償責任，並成立不真正連帶債務。
又按負損害賠償責任者，除法律另有規定或契約另有訂定外，應
回復他方損害發生前之原狀，民法第二百十三條亦有明文。系爭
股票如未遭盜賣，被上訴人所有如附表所示系爭股票即存在，上
訴人應按不真正連帶債務方式，賠償被上訴人如附表所示系爭股
票，及自最後被盜賣日，即八十四年十月二十四日起至給付日止
，各該股份應受分配之股息及紅利。又系爭股票如下市，上訴人
無法在證券集中交易市場購得，被上訴人主張代償請求，即如在
證券集中交易市場無股票時，上訴人則應給付被上訴人如附表所
載起訴時股票價格之金額，並加付遲延利息，亦有理由。至逾此
部分請求，即被上訴人主張上訴人全體應連帶給付被上訴人上開
債務，其中全體連帶給付部分，為無理由，亦應予駁回等詞，為
其判斷之基礎。
惟按損害賠償之債，以有損害之發生及有責任原因之事實，並二
者之間，有相當因果關係為成立要件。查原審固認甲○○、張芳
蘭允許陳菁蓮冒用被上訴人名義開設富山公司、台中一信帳戶，
與其後國寶公司之戊○○依陳菁蓮之申請，將被上訴人股票轉匯
富山帳戶之行為均有過失。但各該過失行為，與系爭股票遭陳菁
蓮盜賣、盜領而受有損害，似無必然結合之關係，則能否認該三
人之過失行為與被上訴人之損害有相當因果關係，或謂各該過失
行為均為被上訴人所生損害之共同原因（有行為關連共同），並
非無疑。原審遽以甲○○、張芳蘭、戊○○均有過失行為，即認
其行為皆為被上訴人所生損害之共同原因，應成立共同侵權行為
，該三人應負全部損害連帶賠償責任，甲○○、戊○○之僱用人
富山公司、國寶公司應分別與之負連帶賠償責任，張芳蘭之僱用
人台中一信之承受者合庫銀行亦應負賠償責任，於法尚有可議。
上訴論旨，執以指摘原判決不當，求予廢棄，非無理由。
據上論結，本件上訴為有理由。依民事訴訟法第四百七十七條第
一項、第四百七十八條第二項，判決如主文。
中    華    民    國  九十八  年    四    月    九    日
                      最高法院民事第四庭
                          審判長法官  許  朝  雄
                                法官  陳  淑  敏
                                法官  鄭  玉  山
                                法官  黃  義  豐
                                法官  袁  靜  文
      本件正本證明與原本無異
                                      書  記  官
中    華    民    國  九十八  年    四    月  二十二  日
                                                Ａ


司法院資訊處製作；財團法人民間司法改革基金會備份。
